臺灣新竹地方法院民事簡易判決  
111年度竹東簡字第17號
原      告  黃明清  
被      告  黃瑋翔  
            江永相  
上  一  人
訴訟代理人  范治承  

上列當事人間確認優先購買權等事件，本院於民國111 年3 月8
日辯論終結，判決如下：
    主      文
原告之訴駁回。
訴訟費用由原告負擔。
    事實及理由
壹、程序方面：
　　本件被告黃瑋翔經合法通知，未於言詞辯論期日到場，核無
    民事訴訟法第386條所列各款情形，爰依民事訴訟法第433 
    之3規定，本院依職權由原告一造辯論而為判決。
貳、實體方面：
一、原告主張：坐落新竹縣○○鎮○○段00000地號土地（下稱系爭
    土地）原為原告、被告黃瑋翔及訴外人黃旭生等三人所共有
    ，應有部分各1/3，然被告黃瑋翔於民國109 年8 月13日將
    系爭土地應有部分1/3以新臺幣（下同）30萬元價格出售予
    被告江永相（下稱系爭買賣契約），並於109 年8 月28日辦
    理移轉登記完畢。原告為系爭土地之共有人，依土地法第34
    之1 第4 項規定，對系爭土地所有權應有部分自有優先承買
    權，詎被告黃瑋翔於109 年8 月13日未依土地法第34條之1 
    規定執行要點第7 點第1 款之規定通知原告是否行使優先購
    買權，並於土地登記申請書上不實切結其他共有人已放棄優
    先購買權，致地政機關因此辦理所有權移轉登記完畢，亦違
    反土地登記規則第97條第1 項之強制規定。原告依土地法第
    34條之1 規定既得行使優先購買權，則原告即得以系爭買賣
    契約同一條件與被告黃瑋翔補訂書面買賣契約，且本於前開
    書面買賣契約請求被告黃瑋翔將系爭土地應有部分1/3移轉
    登記予原告等語。為此，爰依土地法第34條之1 第4 項之規
    定提起本件訴訟。並聲明：㈠確認原告就被告黃瑋翔所有系
    爭土地應有部分1/3有優先購買權。㈡被告黃瑋翔應與原告就
    前項之應有部分訂立書面契約，並於原告給付價金30萬元之
    同時，將該應有部分移轉登記予原告。
二、被告則以：
　㈠被告江永相部分：伊於109 年8 月13日與被告黃瑋翔簽訂系
    爭買賣契約，並於109 年8 月28日移轉所有權登記完畢。原
    告雖係系爭土地共有人之一，但其優先購買權僅有債權效力
    ，無法對抗第三人，況被告2 人早已於109 年間完成過戶，
    依實務歷年來之見解，均認他共有人不得主張買賣契約為無
    效，進而請求塗銷已完成之移轉登記，故原告訴請確認優先
    購買權存在，並無確認利益；且原告主張被告黃瑋翔應就系
    爭土地應有部分1/3，於原告給付價金30萬元之同時，移轉
    登記予原告云云，顯屬無據。又系爭買賣契約第6 條已約定
    ：被告黃瑋翔應保證買賣標得無優先購買權人存在，若有則
    應由被告黃瑋翔負責理清、排除，倘因此致伊權益受損時，
    亦應由被告黃瑋翔負賠償責任等語，且依土地法第34條之1
    執行要點第11點第5款之規定，是可知原告主張共有人之優
    先購買權受侵害並據以請求損害賠償之部分，應由被告黃瑋
    翔負責賠償，實與伊無關，原告亦不得向伊提出請求或主張
    等語置辯。並聲明：原告之訴駁回。
　㈡被告黃瑋翔未於言詞辯論期日到場，亦未提出書狀作何聲明
    或陳述。
三、得心證之理由：
  ㈠關於原告訴之聲明第1 項部分：
　⒈按「確認法律關係之訴，非原告有即受確認判決之法律上利
    益者，不得提起之；確認證書真偽或為法律關係基礎事實存
    否之訴，亦同。前項確認法律關係基礎事實存否之訴，以原
    告不能提起他訴訟者為限」，為民事訴訟法第247 條所明定
    。而所謂即受確認判決之法律上利益，係指法律關係之存否
    不明確，原告主觀上認其在法律上之地位有不安之狀態存在
    ，且此種不安之狀態，能以確認判決將之除去者而言。若未
    有即受確認判決之法律上利益，確認訴訟係確認過去之法律
    關係，即與確認之訴之要件未合。次按共有人出賣其應有部
    分時，他共有人得以同一價格共同或單獨優先承購，土地法
    第34條之1 第4 項定有明文。又土地法第34條之1第4項僅規
    定共有人出賣共有土地或建築改良物之應有部分時，他共有
    人得以同一價格共同或單獨先承購，並未如同法第104條第2
    項後段設有出賣人未通知優先購買權人而與第三人訂立買賣
    契約者，其契約不得對抗優先購買權人之明文。故該條項規
    定之優先承購權係指他共有人於共有人出賣共有土地或建築
    改良物時，對於該共有人有請求以同樣條件訂立買賣契約之
    權而言，倘共有人違反法律規定將應有部分賣與他人已依法
    取得所有權時，他共有人不得主張該買賣為無效而塗銷其依
    法所為之登記。又土地法第34條之1 第4 項規定之優先承購
    權，係指他共有人於共有人出賣共有土地或建築改良物時，
    對於該共有人有請求以同樣條件訂立買賣契約之權利而言，
    倘共有人已將其應有部分移轉與他人，該他人並依法取得所
    有權時，他共有人自無再以該原共有人為被告，提起確認優
    先承購權之訴之餘地。
　⒉經查，原告主張依土地法第34條之1 第4 項規定，就被告黃
    瑋翔所有之系爭土地應有部分1/3有優先承購權，惟此部分
    業經被告黃瑋翔於109年8月13日以總價30萬元出售予被告江
    永相，並於109年8月28日辦理移轉登記完畢等情，除經到庭
    被告江永相不爭執外，並經本院依職權向新竹縣竹東地政事
    務所調取系爭土地登記公務用謄本、異動索引、買賣登記案
    件申請資料在卷可稽（見本院卷第47至72頁），而被告黃瑋
    翔已於相當時期受合法之通知，既未於言詞辯論期日到庭，
    亦未提出任何書狀加以爭執，是本院依調查證據之結果及斟
    酌全辯論意旨，應堪認原告上開主張為真實。是以，原告於
    110年11月15日提起本件訴訟時，系爭土地之所有權人已非
    被告黃瑋翔，而係被告江永相，即可先予認定，故原告本件
    訴請確認優先承買權存在，即屬確認過去之法律關係。
　⒊原告雖主張其依法可行使優先購買權，然為被告江永相所否
    認，並以前詞置辯。不論原告主張是否真正，苟若出賣人違
    反土地法第34條之1 第4 項義務，而將其應有部分之所有權
    出售與他人，並已為土地權利變更登記時，他共有人認為受
    有損害者，僅得向該共有人請求損害賠償。原告既能提起損
    害賠償之給付訴訟，依民事訴訟法第247 條第2 項規定，即
    無許其提起本件確認過去法律關係之訴之餘地。
　⒋又查，被告黃瑋翔既已將系爭土地應有部分1/3移轉所有權登
    記予被告江永相，揆諸前揭說明，本件原告訴請確認優先承
    購權存在，自無再以該原共有人黃瑋翔為被告主張系爭買賣
    契約無效，而請求塗銷移轉登記，是原告即無以黃瑋翔為被
    告提起確認優先承權之訴之餘地；且因土地法第34條之1 第
    4 項規定之優先購買權僅具債權效力，而無物權效力，無以
    對抗被告江永相已取得之系爭土地應有部分1/3所有權。是
    本件縱經本院判決確認，仍無以除去其不安狀態，原告對於
    被告提起本件確認之訴，均難認有確認利益。
　⒌原告固主張其未受優先承購之通知，被告黃瑋翔不實切結其
    他共有人已放棄優先購買權，乃違反土地登記規則第97條第
    1 項強制規定，其所有權移轉登記無效云云。惟按土地登記
    規則乃內政部制定用以規範登記機關與人民之間，關於土地
    登記之內容、程序、規費、資料提供、應附文件及異議處理
    等作業規定，並無形成或創設人民就土地之私法上權利義務
    關係之效力。此觀土地登記規則第97條第1 項係規定「如有
    不實，出賣人願負法律責任」字樣，而非「買賣無效」或「
    所有權移轉登記無效」自明。被告黃瑋翔既與被告江永相訂
    立系爭買賣契約，渠等間就系爭土地應有部分之買賣，業已
    辦畢系爭土地所有權移轉登記，被告江永相即為系爭土地之
    合法所有權人，其所有權應受保障，併此敘明。
  ㈡關於原告訴之聲明第2 項部分：
　⒈按共有人出賣其應有部分時，他共有人得以同一價格共同或
    單獨優先承購，土地法第34條之1 第4 項雖有明文。然是項
    規定並未如同法第104 條第2 項後段設有出賣人未通知優先
    購買權人而與第三人訂立買賣契約者，其契約不得對抗優先
    購買權人之明文，故土地法第34條之1 第4 項規定之優先承
    購權僅具債權效力。優先承購權人於他共有人出賣其應有部
    分予第三人時，固得行使優先承購權而與該共有人訂立同樣
    條件之買賣契約，然倘該共有人本於其與第三人之買賣契約
    而將出售之應有部分移轉登記予第三人，優先承購權人不得
    主張該買賣為無效而塗銷其移轉登記。因土地法第34條之1 
     第4 項所定之優先承購權僅係共有人間之權利義務關係，
    並無對抗第三人之效力，故出賣應有部分之共有人之通知義
    務，純屬共有人間之內部關係，共有人未踐行此項通知義務
    ，逕出售其應有部分予他人並辦畢移轉登記，對他共有人僅
    生應否負損害賠償責任之問題，不影響其出售、處分之效力
    。又倘共有人將其應有部分賣與他人並已依法移轉所有權後
    ，他共有人再行使優先購買權，已不得請求與該共有人成立
    買賣契約，二人間無從成立買賣契約之債權債務關係。
　⒉原告另主張伊為系爭土地共有人，於被告黃瑋翔出賣其之系
    爭土地所有權應有部分時，得依土地法第34條之1 第4 項規
    定行使優先購買權云云。然被告黃瑋翔與被告江永相間就系
    爭土地所有權應有部分之買賣，既業經辦畢所有權移轉登記
    ，縱事先未通知原告，揆諸前開說明，土地法第34條之1 第
    4 項規定之優先承購權僅有債權效力，原告仍不得據以請求
    確認其就被告黃瑋翔應將其原所有權應有部分出賣並移轉登
    記予原告。從而，原告請求被告黃瑋翔以同樣條件與原告訂
    立書面買賣契約，及於原告給付前述價金後將該應有部分移
    轉登記予原告，即非有據，尚難准許。
四、綜上所述，原告依土地法第34條之1 第4 項之規定，請求確
    認其就坐落系爭土地之被告黃瑋翔原所有權應有部分1/3有
    優先購買權存在，及請求被告黃瑋翔應按與被告江永相間之
    系爭買賣契約同一條件與原告訂定書面買賣契約，並於原告
    給付買賣價金之同時，將上開所有權應有部分移轉登記予原
    告，均無理由，應予駁回。　　
五、本件事證已臻明確，兩造其餘攻擊防禦方法及所舉證據，經
    審酌結果，與本件判決結論均無影響，爰不一一論述，附此
    敘明。
六、訴訟費用負擔之依據：民事訴訟法第78條。
中　　華　　民　　國　　111 　年　　4 　　月　　1 　　日
                  竹東簡易庭  法  官  黃致毅
上正本係照原本作成。
如對本判決上訴，須於判決送達後20日內向本院提出上訴（須按
他造當事人之人數附繕本）；如委任律師提起上訴者，應一併繳
納上訴審裁判費。
中　　華　　民　　國　　111 　年　　4 　　月　　1 　　日
                              書記官  蕭宛琴